【裁判字號】    99,上易,752
【裁判日期】    990625
【裁判案由】    妨害名譽
【裁判全文】
臺灣高等法院臺中分院刑事判決         99年度上易字第752號
上  訴  人  臺灣臺中地方法院檢察署檢察官
上  訴  人
即  被  告  甲○○
上列上訴人等因妨害名譽案件，不服臺灣臺中地方法院99年度易
字第962號中華民國99年5月4日第一審判決（起訴案號：臺灣臺
中地方法院檢察署98年度調偵字第615號），提起上訴，本院判
決如下：
    主  文
上訴駁回。
    理  由                                                                
一、按依刑事訴訟法第350條、第361條、第362條、第367條規定
    ，不服地方法院之第一審判決而上訴者，須提出上訴書狀，
    並應敘述具體理由，為上訴必備之程式；其所提出之書狀未
    敘述上訴理由，或僅曾以言詞陳述上訴理由者，均應於上訴
    期間屆滿後20日內補提理由書於第一審法院。第一審法院經
    形式審查，認逾期未補提上訴理由者，應定期間先命補正；
    逾期未補正者，為上訴不合法律上之程式，應以裁定駁回。
    倘已提出上訴理由，但所提非屬具體理由者，則由第二審法
    院以上訴不合法律上之程式，判決駁回。而所謂具體理由，
    必係依據卷內既有訴訟資料或提出新事證，指摘或表明第一
    審判決有何採證認事、用法或量刑等足以影響判決本旨之不
    當或違法，而構成應予撤銷之具體事由，始克當之（例如：
    依憑證據法則具體指出所採證據何以不具證據能力，或依憑
    卷證資料，明確指出所為證據證明力之判斷如何違背經驗、
    論理法則）；倘僅泛言原判決認定事實錯誤、違背法令、量
    刑失之過重或輕縱，而未依上揭意旨指出具體事由，或形式
    上雖已指出具體事由，然該事由縱使屬實，亦不足以認為原
    判決有何不當或違法者（例如：對不具有調查必要性之證據
    ，法院未依聲請調查亦未說明理由，或援用證據不當，但除
    去該證據仍應為同一事實之認定），皆難謂係具體理由，俾
    與第二審上訴制度旨在請求第二審法院撤銷、變更第一審不
    當或違法之判決，以實現個案救濟之立法目的相契合，並節
    制濫行上訴（最高法院97年度台上字第892號刑事判決意旨
    參照）。又第367條之判決及對於原審諭知管轄錯誤、免訴
    或不受理之判決上訴時，第二審法院認其為無理由而駁回上
    訴，或認為有理由而發回該案件之判決，得不經言詞辯論為
    之，同法第372條定有明文。
二、上訴意旨：(一)檢察官上訴意旨略以：審酌上訴人即被告甲○
    ○（下稱被告）矢口否認犯行，其犯罪之動機不良、目的不
    當，犯罪時所受之刺激甚微，卻採取言語暴力之手段，無視
    與告訴人洪居安之關係親密，犯罪後的態度極為不佳等情，
    原審僅量處拘役20日，實已過輕，無從令被告反省自身犯行
    ，反竊喜得以區區新台幣（下同）2萬元免除刑事責任之投
    機心態，原判決顯有失衡，請撤銷原判決，另為適法之裁判
    等語。(二)被告上訴意旨略以：被告至洪居安經營之總鑫公司
    時，係由證人王淑娟出面，交談過程中，雖被告之聲音較大
    聲，惟並無以公訴意旨所指之言詞辱罵洪居安，而證人王淑
    娟係洪居安之同居人，證人吳美娟、韓路華均係洪居安公司
    之員工，渠等證詞有偏頗之虞，不足採信；本案起衝突係發
    生在證人王淑娟與被告間，被告當時縱使講話語氣不好，而
    說出對洪居安有所批評或不滿的話，也只是嘮叨話，縱使有
    講「你們老闆是1個胎哥、吃銅吃鐵、說話不算話等語」，
    那也只是生理上一些自然反應-嘮叨話而已，不應構成妨害
    名譽罪，原審認事用法諸多違誤，被告自難甘服，請撤銷原
    判決，並賜予被告無罪判決云云。
三、經查：
  (一)本件上訴人等不服地方法院之第一審判決，分別於民國99年
    5月18日、24日提出之上訴書，依刑事訴訟法第361條第2項
    條文、立法修正理由及上開最高法院判決意旨，倘已提出上
    訴理由，但所提非屬具體理由者，由第二審法院以上訴不合
    法律上之程式，以判決駁回之。至於上訴理由是否具體，係
    屬第二審法院審查範圍，不在命補正之列（參見法院辦理刑
    事訴訟案件應行注意事項第162點），合先敘明。
  (二)原審判決認定被告有原判決事實欄所載之犯行，係經證人王
    淑娟、吳美娟、韓路華、洪淑美證述明確，且有證人韓路華
    當庭繪製之現場圖1紙（見原審卷第31頁）等可資佐證。從
    而論處被告公然侮辱人，處拘役20日，如易科罰金，以1千
    元折算1日，已詳細敘述其所憑之證據及其認定之理由；就
    量刑方面，亦已審酌被告所為，係犯刑法第309條第1項之公
    然侮辱罪。爰審酌被告素行良好，未曾有前科紀錄，有臺灣
    高等法院被告前案紀錄表1份在卷為憑，及其犯罪之動機、
    目的、手段、犯罪時所受之刺激、告訴人洪居安所受社會評
    價貶抑之程度、迄今仍未與告訴人達成和解，暨其犯罪後仍
    未知悔悟等一切情狀，量處如原判決主文所示之刑，並諭知
    易科罰金之折算標準，所為論敘，俱有卷存證據資料可資復
    按，從形式上觀察，並無判決違背法令之情形存在。
  (三)被告雖執前詞指摘原判決不當，惟查：原判決採納證人王淑
    娟、吳美娟、韓路華之證述，並據以指駁被告之辯解，乃原
    審法院就證據證明力自由判斷職權之合法行使，被告以上開
    證人與告訴人有一定關係，謂其證詞不可採信，非屬上訴之
    具體理由。而按刑法上之公然侮辱罪，係指侮辱他人，且該
    侮辱行為係公然為之始可成立。所謂公然，係指不特定多數
    人得以共見共聞之狀態，不以實際上果已共見共聞為必要，
    但必在事實上有不特定人或多數人得以共見或共聞之狀況。
    又此多數人係指人數眾多，而包括特定之多數人在內（司法
    院釋字第145號解釋意旨、臺灣高等法院91年度上易字第304
    4號判決意旨參照）。本案在場之證人王淑娟、吳美娟、韓
    路華等6、7位公司員工，均在總鑫公司1樓辦公室上班，該
    處員工所坐位置共3排，並無隔間，屬於開放空間，抬頭即
    可見被告與王淑娟在接待室旁交談，距離約5、6公尺等情，
    業據證人韓路華具結證述明確，並有其當庭繪製之現場圖1
    紙在卷（見原審卷第31頁），被告並坦承當天現場情形確係
    如該現場圖所載，且核與證人王淑娟所證相符。證人王淑娟
    另具結證稱：「（公司1樓大門有無上鎖？）沒有。因為我
    們是做生意《鞋子的布料》的，很多客人隨時會進來看或接
    洽。」等語（見原審卷第25頁），足認該辦公場地尚非寬敞
    ，且有客人可能隨時進出，客觀上在場之韓路華等特定多數
    人或不特定之多數人，對被告之上開言論，已處於得以共見
    共聞之狀態，揆諸上開說明，自符合「公然」之要件。至於
    在場之人實際上是否果已共見共聞，並無礙於「公然」要件
    之成立。被告近年來既與告訴人洪居安之間，因母親扶養費
    、繼承等問題，發生嚴重歧見，彼此間有多件民刑事案件繫
    屬於原審法院及臺灣雲林地方法院，足見其2人積怨已深，
    甚難化解。則被告與洪淑美以兄姊之尊，前往上址公司找弟
    弟洪居安理論，洪居安竟避不出面，而推由員工接待，被告
    自是憤恨難消，依據當時場景、被告說話之語氣及態度等情
    況觀之，足認被告顯係在批判告訴人洪居安，而該等言論在
    上班時間向告訴人所屬員工開罵，依一般社會通念，自足以
    貶損告訴人洪居安身為公司老闆之社會評價，被告上開言論
    顯已逾越表現言論自由之必要性及適當性。是被告於多數人
    得以共見共聞之場所，以客觀上足使人感受侮辱之言詞侮辱
    告訴人洪居安，被告有損害告訴人洪居安名譽之故意，堪以
    認定。被告形式上雖提出書狀敘述上訴理由，經核係置原判
    決所為明白論斷於不顧，仍持已為原判決指駁之陳詞再事爭
    執，並未提出新事實及新證據為具體指摘，其上訴即無可憑
    採。
  (四)檢察官上訴雖執前詞指摘原審判決量刑不當，惟查：按刑罰
    之量定，屬法院自由裁量之職權行使，應審酌刑法第57  條
    所列各款事由及一切情狀，為酌量輕重之標準，並非漫無限
    制；量刑輕重係屬事實審法院得依職權自由裁量之事項，苟
    已斟酌刑法第57條各款所列情狀而未逾越法定刑度，不得遽
    指為違法；且在同一犯罪事實與情節，如別無其他加重或減
    輕之原因，下級審量定之刑，亦無過重或失輕之不當情形，
    則上級審法院對下級審法院之職權行使，原則上應予尊重（
    最高法院72年臺上字第6696號、75年臺上字第7033號判例及
    85年度臺上字第2446號判決意旨參照）。本件原審判決已詳
    細記載認定被告犯罪事實之證據及理由，就量刑方面並已審
    酌關於刑法第57條科刑之一切情狀，在適法範圍內行使裁量
    權，核無量刑違法或不當之情形，檢察官上訴意旨原審僅量
    處拘役20日過輕，無從令被告反省自身犯行，反竊喜得以區
    區2萬元免除刑事責任之投機心態云云，核屬對於原法院自
    由裁量職權之適法行使，持憑己見而為不同之評價，亦無可
    採。
  (五)上訴人等提起上訴，固具備形式上之理由，但並未提出新事
    證以供調查，亦未依據卷內之訴訟資料，指摘原審判決有何
    足以影響判決本旨之不當或違法，而構成應予撤銷之具體事
    由。上訴人等徒憑己意指摘原審判決不當，尚不足以動搖原
    審判決認定犯罪事實及量刑之基礎，均難認係具體理由，其
    上訴顯然違背法律上之程式，均應予駁回，並不經言詞辯論
    為之。
四、據上論斷，應依刑事訴訟法第367條前段、第372條，判決如
    主文。
中    華    民    國    99    年    6     月    25    日
            刑事第十一庭  審判長法  官  郭  同  奇
                                法  官  洪  曉  能      
                                法  官  許  冰  芬    
上列正本證明與原本無異。
不得上訴。                      
                                書記官  蔡  嘉  萍

中    華    民    國    99    年    6     月    25    日

司法院資訊處製作；財團法人民間司法改革基金會備份。
